最高法院刑事判決　　　　　　　　　　　　　　　九十一年度台上字第二一九七號
　　上　訴　人　甲○○
右上訴人因偽造文書案件，不服台灣高等法院台中分院中華民國八十九年一月二十六
日第二審判決（八十八年度上訴字第二五二○號，起訴案號：台灣彰化地方法院檢察
署八十七年度偵字第九八九七號），提起上訴，本院判決如左：
    主  文
上訴駁回。
甲○○緩刑肆年。
    理  由
本件原判決認定上訴人甲○○於民國八十六年九月間在其位於彰化縣竹塘鄉○○村○
○街三八號住處自任會首，召集自八十六年九月十五日起至八十八年四月十五日止，
每會每月新台幣（下同）二萬元，連會首二十人，採內標之方式，於每月十五日中午
一時許在上址開標之互助會。嗣上訴人因週轉不靈，竟意圖為自己不法之所有，於八
十七年十月十五日晚上十九時四十分許，在上址未得蔡明德或其妻洪斐仔之同意，冒
用「文德」（蔡明德）名義之標單，並在該標單上偽簽利息七千六百元持之參與競標
而得標，足以生損害於蔡明德及其他活會會員，事後因活會會員陳昌邦發現該會並無
會員「文德」其人，乃向上訴人查詢冒標會款情事，上訴人知事機敗露，遂於翌日即
八十七年十月十六日向會員表示停標，而未能詐得活會會員陳昌邦、胡振榮、黃次郎
、詹昭木、詹銀、詹阿裕等人之會款等情。係以上開事實，經訊據上訴人雖否認有上
開冒標會款之犯行，辯稱：伊係向會員蔡明德借標，以蔡明德名義書寫標單標會，而
以七千六百元得標云云。惟查證人即活會會員陳昌邦之妻詹秀於第一審證稱：本件
互助會均由伊處理，標會時間原本是中午一時，因上訴人當天叫其女兒通知伊，要到
晚上才開標，大約晚上七時許，有伊及上訴人夫妻、黃詹秀枝、胡振榮到場，開標時
伊看到上訴人持「文德」之標單參與標會並得標，伊有問上訴人是何人標這麼高之利
息，上訴人說是「黃文德」，伊回家後查看會員名冊，發現並無「黃文德」其人，伊
即拜託胡淑真去查問，但會員中只有蔡明德而無「黃文德」這個人，始知有異等語（
第一審卷第二一頁反面、二二頁），證人黃詹秀枝證稱：伊是以丈夫黃次郎名義加會
，八十七年十月十五日標會時，有看到上訴人拿一張署名「文德」，標息七千六百元
之標單參與投標，並說是「黃文德」標得該次會款，事後伊回家核對會員名冊，發現
並無「蔡文德」其人云云（偵查卷第四六頁、第一審卷第四二反面），依上開證人所
證述，均指上訴人確有以「文德」之名義書寫標單參與標會無訛，僅於上訴人被詢及
「文德」究係何人時，或答稱「黃文德」，或答稱「蔡文德」，而標單內並無「黃文
德」、「蔡文德」其人，參以上訴人事後於偵審中一再辯稱其係向蔡明德借標云云，
則其標單上書寫「文德」，顯然即係指蔡明德而言，惟據證人蔡明德於第一審偵審中
供稱：互助會均由其妻洪斐仔處理，其妻不知有無借與上訴人標會等語，而證人洪斐
仔在偵審中雖證稱：互助會均由伊處理，伊與上訴人之妻是多年好友，上訴人有於標
會前一日晚上前來借標，伊同意上訴人以七千六百元之利息標會，將得標之會款約三
十三萬餘元借給上訴人週轉，並約定利息以民間利每月五分利計算，期間為一年，並
於八十七年十月二十日以蔡明德之名義出具同意書云云（偵查卷第一七、六三、六四
頁、第一審卷第四一頁反面、九四頁反面、原審卷第三八頁），然據證人胡淑真證稱
：詹秀曾問我是否認識蔡明德，並要問蔡明德有無標會，我即於八十七年十月十五
日晚上打電話給蔡明德，是他太太洪斐仔接聽電話，洪斐仔向我表示並未參加競標，
並曾於標會當天晚上八時許，打電話到上訴人家中詢問標會之事，但上訴人家均沒有
人接聽電話，我又於十月十六日晚上打電話給蔡明德，也是他太太洪斐仔接聽電話，
洪斐仔再向我表示，上訴人告訴她說是陳聽喜以七千三百元得標等語（偵查卷第四七
頁、第一審卷第二二頁），另證人許秀娟證稱：八十七年十月十八日我要去買菜，將
機車停在上訴人門口，剛好洪斐仔來找上訴人，我就與她打招呼並問她有何事，洪斐
仔即表示八十七年十月十五日當天打電話到上訴人家中，皆無人接聽電話，且無授權
上訴人標會，上訴人竟然以蔡明德的名義去標會，又說上次她標會的錢還未算清楚，
這次又偷標她的會，被她先生知道會被死等語（偵查卷第四六、第一審卷第二二頁
反面），依上述證人所供，再參以如依洪斐仔所言，有將互助會借予上訴人標會，標
息七千六百元，應得會款總共為三十三萬四千四百元，以民間利每月利息五分（即年
息百分之十八）計算，每月利息為五千一百元，而上開互助會尚有六次活會始完會，
證人洪斐仔付出七千六百元標會，而向上訴人收取利息五千一百元，其每月不僅無利
息收入，反倒損失利息二千五百元，於該會完會時總計損失一萬五千元，則洪斐仔借
予上訴人標會，每月竟應倒貼利息，豈不悖於常理，足證證人洪斐仔上開證詞及所提
出之同意書，顯係為脫免上訴人刑責，所為迴護之詞，實不足取，又上訴人於冒標上
開互助會，經告訴人陳昌邦提出質疑後，即將互助會停標解散，而尚未取得冒標之會
款，亦據告訴人指陳在卷，此外復有上開互助會會員名單一份在卷可稽，上訴人所辯
不足採信，其犯行事證明確，應堪認定。為其所依憑之證據及認定之理由。上訴人冒
用活會會員之名義書立標單，僅載明會員姓名及競標之利息，依民間互助會之習慣，
足以表示其願出之利息以標取會款之意思，該標單屬刑法第二百二十條第一項之準私
文書。核上訴人所為，係犯刑法第三百三十九條第一項、第三項詐欺取財未遂罪及同
法第二百十六條、第二百十條行使偽造私文書之罪。上訴人於冒標會款後，因告訴人
陳昌邦發現即停標未收取會款，公訴人認上訴人所犯係詐欺取財既遂，容有誤會。又
偽造私文書之低度行為，應為高度之行使行為所吸收，不另論罪。上訴人所犯詐欺取
財未遂罪，有多數被害人（活會會員），係一行為同時觸犯數罪名，為想像競合犯，
應依刑法第五十五條之規定，從一重之詐欺取財未遂罪處斷。又其所犯詐欺取財未遂
與行使偽造私文書二罪間，有方法結果之牽連關係，為牽連犯，應依刑法第五十五條
之規定從一重論行使偽造私文書罪處斷。第一審審酌上訴人之品性、犯罪之動機、目
的、手段、所生危害及犯罪後仍飾詞卸責，尚未賠償告訴人之損失，及勾串證人為不
實之證述，毫無悔悟之意，態度不佳等一切情狀，適用刑法第二百十六條、第二百十
條、第二百二十條第一項、第三百三十九條第一項、第三項、第五十五條，罰金罰鍰
提高標準條例第一條前段，論上訴人行使偽造私文書，足以生損害於他人之罪，量處
有期徒刑一年，並說明偽造之標單已滅失，業據被告供明，無從為沒收之諭知，其認
事用法及量刑並無不合，予以維持，駁回上訴人在第二審之上訴。經核於法尚無違誤
。上訴意旨仍執陳詞，對原判決已審酌並已於判決內詳述其認事採證及證據取捨、判
斷理由之職權適法行使，漫加指摘，非有理由，應予駁回。又上訴人前未曾受有期徒
刑以上刑之宣告，有台灣高等法院被告全國前案紀錄表在卷可稽，本件上訴人實際上
尚未詐得財物，其經此教訓後，當知警惕，應無再犯之虞，認其所處之刑，以暫不執
行為適當，爰宣告緩刑肆年，以勵自新。
據上論結，應依刑事訴訟法第三百九十六條，刑法第七十四條第一款，判決如主文。
中      華      民      國    九十一    年      四      月     十八     日
                              最高法院刑事第八庭
                                  審判長法官  莊  登  照
                                        法官  洪  明  輝
                                        法官  黃  一  鑫
                                        法官  魏  新  和
                                        法官  林  秀  夫
      右正本證明與原本無異
                                              書  記  官
中      華      民      國    九十一    年      四      月    二十四    日
